臺灣高雄地方法院刑事判決　　　　　　　　　　　　　九十一年度重訴字第一號
　　公　訴　人　臺灣高雄地方法院檢察署檢察官
　　被　　　告　戊○○
　　選任辯護人　史乃文
右列被告因殺人等案件，經檢察官提起公訴（九十一年度偵緝字第三七號、偵字第一
０八四號），本院判決如左：
    主  文
戊○○殺人，處死刑，褫奪公權終身，又共同中華民國船舶之船長，違反中華民國船
舶，非經主管機關許可，不得航行至大陸地區之規定，處有期徒刑陸月；應執行死刑
，褫奪公權終身。
    事  實
一、戊○○為前高雄縣茄萣鄉嘉福村村長，曾於民國七十年五月十四日，因殺人未遂
    罪，經台灣高等法院台南分院判處有期徒刑三年，並經最高法院於七十年十一月
    六日駁回上訴確定，於七十五年四月九日因縮短刑期假釋出監，累進縮刑三十二
    日，因未撤銷假釋，視為刑之執行，而於七十六年七月二十五日縮刑期滿執行完
    畢（不構成累犯），猶不知警惕，因其於九十年一月二十四日（農曆初一）下午
    四、五時許，前往李發展位於高雄縣茄萣鄉排水溝某建物二樓所經營之賭場內賭
    博，除攜帶前往之新台幣（下同）十萬元賭輸殆盡外，並因而積欠李發展三十七
    萬元之賭債，因李發展催討甚急，並揚言不能欠錢過年，如錢還不出來就等死等
    語，引起戊○○極端不滿，又恐李發展果真對其不利，遂於同日晚上七時許，先
    將其所有供殺烏魚所用長約二十五公分（刀刃部分長約十五公分、刀柄長約十公
    分）、寬約三公分、刀刃部分稍為彎曲之尖刀一把，藏放在其所有車牌號碼Ｄ二
    －０一０八號自用小客車駕駛座位下方，並駕駛上開自用小客車前往高雄縣茄萣
    鄉○○路菜市場前，以還錢為由，邀李發展隨同前往高雄縣永安鄉○○村○○路
    五巷三之三十二號戊○○之女友黃金寶租屋處借貸還款，李發展不疑有他，旋即
    坐上戊○○所駕駛之前開車輛前往上開黃金寶之住處，適因黃金寶不在，兩人隨
    即原車駛回茄萣鄉，而於同日晚上八時許，返途經高雄縣興達港五號橋附近人跡
    罕至處，李發展因發現行駛方向不對，且因戊○○未能借得款項償還賭債，即以
    左手搥往被告之胸口，並以「你幹啥肖，欠錢不還」等語責問戊○○，戊○○遭
    李發展責問及毆打，竟萌殺人犯意，即取出上開其預藏在汽車駕駛座下腳踏墊之
    殺魚刀，先雙手握住刀柄朝李發展胸口猛刺一刀，抽出後再以左手單手握刀，由
    上往下朝李發展額部、頭部、背部亂行揮砍二十三刀，造成李發展右側胸部刺傷
    一處四×一公分，深約十一公分，右額部刺傷一處七×四‧八公分，後頭部刀砍
    傷二十處，最大為十三‧五×一‧五公分大小及右背部刀刺傷二處，淺及皮下組
    織之傷害，李發展當場即因胸部之刀刺傷貫穿肋骨，心包膜、肺葉出血不治死亡
    ，戊○○見李發展氣絕身亡，即將其屍體從右前座位拖出，棄置車外位於高雄縣
    茄萣鄉興達遠洋漁港第五號橋旁之廢棄物棄置場上，並基於損壞屍體的故意，抽
    取其汽車油箱內的汽油，潑撒在李發展的屍體上，以其所有置於車內之打火機點
    火燃燒後，隨即駕車前往其女友黃金寶住處更換沾血衣物，繼之，駕駛上開車輛
    逃逸，途中，為閃避李發展同伴之追趕，不慎將所駕駛之車輛撞毀，遂請拖車公
    司派人將該車拖往高雄縣仁武鄉國道十號交流道入口處棄置，並將尖刀丟棄在往
    永安鄉○○○鄉○路旁後逃逸。嗣因李發展深夜未歸，其同居女友丁○○發覺有
    異託人尋找，而於翌日凌晨三時許，經告知在茄萣鄉興達遠洋漁港南邊空地發現
    有被焚焦之屍體，丁○○遂報警偵辦，警方並於前開交流道入口處查獲戊○○所
    棄置之前開車輛。又戊○○明知中華民國船舶，非經主管機關許可，不得航行至
    大陸地區之規定，竟另行與林清標（已成年，真實年籍不詳，未經檢察官提起公
    訴）及某不詳名稱船舶之不詳姓名成年船長基於共同之犯意聯絡，經由住於高雄
    縣大社鄉之友人林清標安排，於九十年一月底某日（案發後約一週），未經主管
    機關許可，由該某不詳名稱船舶之不詳姓名成年船長，自基隆沿海某處以漁船載
    運戊○○前往中國大陸澳門地區，再輾轉逃至大陸廣東省南海市和順鎮上居住，
    以種植水果維生，嗣經台灣高雄地方法院檢察署發布通緝，迄九十年八月十五日
    ，戊○○在大陸廣東省南海市和順鎮上，因騎乘機車無牌照，遭公安人員查獲，
    羈押於佛山看守所約四個月後，於九十一年一月四日經澳門解返台灣地區。
二、案經高雄縣警察局湖內分局報告台灣高雄地方法院檢察署檢察官偵查起訴。
    理  由
一、訊據被告戊○○對於前揭時、地殺害被害人李發展後，並引汽油燒毀屍體，又經
    友人林清標之安排，未經主管機關許可，搭乘不詳姓名船長所駕駛之漁船逃往大
    陸地區之事實坦承不諱，惟矢口否認有殺人之犯意，辯稱：係因伊於被害人李發
    展所經營之賭場賭博積欠被害人賭債，於帶同被害人李發展至永安鄉向黃金寶借
    款無著，在回程路上，被害人李發展因其未能借款償還賭債，又以走錯路為由一
    直打他，伊太緊張始持刀殺害被害人，伊並無置被害人於死之意云云，經查：
（一）證人乙○○、甲○○於警訊、偵查及本院調查時均證稱，其等最後一次見到被
      害人是在九十年一月二十四日十九時二十分至三十分許，斯時，被害人與被告
      站在被告停靠在茄萣鄉○○路菜市場旁的車子左外側談話等情屬實，證人李明
      朗於警訊及偵查中亦證稱，當天晚上伊有打電話給被告戊○○，問其與被害人
      李發展有否在一起，被告先係否認，最後伊再打電話給被告，告訴他只有伊一
      人，請他坦白講，被告即約伊在高雄榮總，翌日凌晨到達時被告坐在伊車後座
      與其談話，並承認殺害被害人李發展等情，及證人黃金寶於警訊時證稱，伊於
      九十年一月二十三日二十時許外出，於同年月二十五日凌晨三時自外返回時，
      因為很想睡覺就上樓了，只記得看到那兩件衣服，心想被告有返家，洗完澡又
      走人了，為警所起獲之衣物，確認係被告所穿著等情無訛，復據目擊證人趙錦
      德於警訊中證述，伊在岡山地區從事汽車拖吊工作，於九十年一月二十五日凌
      晨二時三十分許經天寶汽車保養廠通知至蚵仔寮漁港正清堂斜對面進行拖吊工
      作，到達時為二時五十分許，伊經在場之被告（經證人指認被告之口卡）指示
      ，將車輛拖往高雄縣仁武鄉國道十號的交流道入口處一家檳榔攤旁空地放置後
      ，被告因沒錢，欲以車上一箱洋酒抵付拖吊費，然因伊不喝酒所以加以拒絕，
      最後伊再依被告之請求，將被告載至高雄榮總前等情，亦核與李明朗所述有與
      被告在高雄榮民總醫院見面一節相符。而警方於證人黃金寶住處客廳沙發上起
      獲被告所有沾有血跡之深藍色外套及白色汗衫各乙件，該外套左側內口袋寫有
      「阿喜」字樣，且上開外套上及汗衫上所沾染之血跡，經送鑑定結果亦與被害
      人之型別相同等情，有內政部警政署刑事警察局鑑驗書（九十）刑醫字第一二
      四三七號乙份在卷可稽，並有外套汗衫照片八幀在卷，與上開外套、汗衫各一
      件扣案可佐。又因證人趙錦德查覺可疑遂報警處理，高雄縣警察局湖內分局之
      專案人員據報，赴其所陳述棄置車輛地點查證，果見被告所有之前開車輛停放
      ，且該車引擎蓋、前擋風玻璃處均有明顯撞擊痕跡，損壞嚴重，後行李箱尚存
      放有洋酒一箱，車內座椅及各處沾滿血跡等情，亦有上開自用小客車照片共三
      十幀附於警卷可佐。另採自被害人陳屍現場及前開自小客車上之血跡，經鑑定
      結果，亦與被害人DNA之PN、STR型別相同（該同型別者在台灣地區中國人中分
      布之機率極小，故可研判該血液來自被害人），有內政部警政署刑事警察局鑑
      驗書（九十）刑醫字第一二四三七號乙份在卷可查，復有現場勘查報告表與所
      附現場圖二份、通聯紀錄一份、現場陳屍照片十二幀及被告入出境查詢結果表
      一份在卷可稽，是被告自白殺人及未經許可航行至大陸地區部分核與事實相符
      ，應堪採信。
（二）又被害人係遭被告以殺魚刀刺殺而死亡等情，亦經檢察官會同法醫勘驗、解剖
      之結果，認死者：外傷部份：利器傷共二十四處，其中包括刀刺傷四處及刀砍
      傷四處，即胸部刀刺傷一處四×一公分，深約十一公分；右額部刀刺傷一處七
      ×四．八公分；後頭部備砍傷二十處及右背部刀刺傷二處，屍體經解剖發現：
      右前額部頭皮下有皮下出血現象，帽狀腱膜下有出血現象，右頂部及後枕部有
      蜘蛛網膜下出血現象，右肋膜腔內有血胸現象，肺部有水腫鬱血現象，左肺重
      四五七公克，右肺重六○二公克，切割面呈水腫鬱血現象，針對胸部刀刺傷，
      「入口」傷口打開為四×一公分；「途徑」從右胸皮膚、右側第五根肋骨及第
      六根肋骨（切斷）至心包膜、右肺；「深度」約十一公分；「方向」前往後、
      左往右、朝上方，被害人致死之創傷係胸部之刀刺傷，因穿過右肺造成肺葉出
      血而死亡等情屬實，製有勘驗筆錄、相驗屍體證明書、驗斷書、解剖紀錄報告
      各乙份及解剖照片共五十幀附卷可憑。
（三）再被害人所著已燒焦之衣物經檢察官送請內政部警政署刑事警察局鑑驗結果，
      經該局鑑識科化學組以碳條吸附法及氣相層析質譜分析法鑑驗結果，發現送驗
      衣物中檢出有汽油成份，亦有該局九十年二月二十二日刑鑑字第一二四五七號
      鑑驗通知書乙份附卷可稽。另被害人之屍體經檢察官會同法醫勘驗、解剖之結
      果：就屍體外表所見：被害人全身嚴重燒灼，屍體呈三度燒傷現象，頭面頸部
      呈三度燒傷，表皮、真皮已無法辯識，燒傷損及肌層；胸部有三度燒傷，肌層
      、骨骼受損傷，呈炭化現象；胸骨呈炭化現象、肋骨外露；腹部有三度燒傷，
      皮膚裂開，腸道外露，呈炭化現象；背、腰、臀部有三度燒傷，表皮、真皮的
      皮膚全層發生壞死，呈炭化現象；上、下肢有三度燒傷，肌肉層、骨骼均受損
      傷，組織呈黑色；泌尿生殖部外觀有三度燒傷，燒及皮下脂肪及組織；就屍體
      解剖所見：氣管經打開發現粘膜完整良好，沒有炭末及煤煙之吸入；支氣管及
      細支氣管內沒有炭末及煤煙之吸入，亦製有驗斷圖、解剖紀錄報告各乙份及照
      片五十幀附卷可參。另被害人血液中之一氧化碳含量，經螢光免疫分析法及氣
      體色層質譜分析法檢驗結果為「無（6.2%）」，亦有高雄醫學大學附設中和紀
      念醫院檢驗結果報告單乙份在卷可憑，綜上，被害人顯於死後遭以焚燒之方式
      損害屍體甚明，是被告於本院審理時，自承其於殺死被害人李發展後，將其棄
      置於興達港五號橋旁廢棄物棄置場，再抽取其上開自用小客車油箱內之汽油，
      以置放於車內打火機點燃汽油後，燒毀被害人李發展之自白，應與事實相符，
      亦堪認定。
（四）另被告確有至被害人經營之賭場賭博，並因此積欠三十七萬元之賭債，而與被
      害人間有賭債之金錢糾紛等情，已分別經在被害人李發展經營之賭場擔任記帳
      工作之證人甲○○、在賭場賣茶葉之證人丙○○於本院調查時分別證稱屬實（
      見本院九十一年四月四日、同年六月二十五日訊問筆錄），被告於偵查中亦自
      承係因被害人曾揚言對其不利，始預藏殺魚刀於上開自用小客車座位下方踏板
      上等情屬實，核與其本院調查時，多次自承係因恐被害人對其不利，始將其平
      常為他人殺烏魚所用之尖刀藏放在車上，預防被害人對其不利，並邀被害人一
      同前往永安鄉，若被害人若果對其不利，伊亦要對其不客氣等語相符（見本院
      九十一年二月二十五日、同年六月二十五日訊問筆錄），是被告於本院最後審
      理時，改稱刀子係原本即放在車上云云，顯係避重就輕之詞，自應以前之陳述
      為可採，又上開殺魚刀長約二十五公分（刀刃部分長約十五公分、包柄長約十
      公分）、寬約三公分、刀刃部分稍為彎曲等情，亦據被告自承在卷，其持以刺
      向人之心臟、頭部等部位，自足以致人於死，被告曾擔任過村長職務，並非智
      識淺薄之人，自無不知之理，則其對與被害人發生爭執後，若持刀刺向其心臟
      、頭部等致命部位，足以致被害人李發展於死乙節，即不能謂無預見，則其於
      被害人李發展討債甚急，並揚言不能欠錢過年，如錢還不出來就等死等語，被
      告又未能向其女友黃金寶借得款項償還賭債，遭被害人李發展責問及毆打之情
      形下，取出其預藏在駕駛座腳踏墊下之殺魚刀，朝被害人之胸部與頭部等足以
      致人於死之處，猛刺被害人之胸部，由右胸皮膚貫穿右側第五根肋骨及第六根
      肋骨、心包膜至右肺，深度達十一公分，並對其頭部、背部等處砍殺二十餘刀
      ，直致被害人氣絕身亡，始行罷手，足見其手段兇殘，殺意甚堅，其有殺人之
      犯意，實甚明確。
（五）至證人己○○於警訊時雖證稱：「當時時間是昨天（二十四日）十九時四十至
      五十分左右，我與城哥（曾石城）在茄萣鄉○○路○段展仔（即李發展）所開
      設的檳榔店內，城哥叫我打電話給展仔說有事情說，講完後展仔交代我跟展仔
      之妻（丁○○）說叫她到檳榔站顧店等，無意中在電話中有聽到『這條路不能
      往永安的方向』等語電話就掛斷了。」等語，然依被害人當日之通聯紀錄顯示
      ，被害人與證人己○○通話之時間係十九時五分，且當時被害人與證人己○○
      所持電話細胞點位置係於茄萣鄉○○村○○路附近，繼之，且被害人與證人己○○通話後，被害人李發展當時所持有之0000000000之行動電話，
      尚分別於同日晚上七時九分二十九秒、七時二十一分四十八秒、七時四十三分
      十秒撥出三通電話，其中後面二通受話方之號碼為0000000000之行
      動電話等情，有上開通聯紀錄在卷可憑，而0000000000行動電話之
      持有人為丙○○等情，亦經本院向中華電信股份有限公司台灣南區電信分公司
      查明屬實，有該公司九十一年六月五日南行一字第九一Ｃ八二００四六九號函
      及所附行動電話用戶資料一份在卷足憑，且該二通電話確實係被害人李發展撥
      予證人丙○○，向丙○○詢問賭場之事之電話等情，復經證丙○○於本院調查
      時證稱屬實（見本院九十一年六月二十五日訊問筆錄），再參以上開通聯紀錄
      所載，該二通電話細胞點位置分別係位於高雄縣永安鄉○○○段○路竹鄉竹滬
      村附近，已非位於茄萣鄉內觀之，顯見證人己○○與被害人李發展通話後，被
      告尚曾載被害人李發展繼續往永安方向行駛，是被告辯稱伊係於往永安鄉黃金
      寶之住處遇黃金寶未著，回程途經茄萣鄉興達港五號橋附近，始著手殺害被害
      人等情，應堪採信，公訴人以證人己○○證稱，伊與被害人李發展通話間，有
      聽聞被害人稱『這條路不能往永安的方向』等語電話就掛斷了之證詞，推論被
      告以佯稱欲還錢為由，誘騙被害人坐上被告所駕駛之上開自用小客車後，於前
      往永安鄉之途中，因被害人發現行經方向不對後，而持刀將死者殺害等情，容
      有誤會，附此說明。
（六）綜上所述，被告之自白核與事實相符，又其辯稱無殺人犯意云云，無非卸責之
      詞，不足採信，事證明確，被告犯行堪以認定。
二、核被告殺害被害人李發展之行為，係犯刑法第二百七十一條第一項之殺人罪，又
    其點燃汽油，燒毀被害人李發展之屍體之行為，係犯刑法第二百四十七條第一項
    損壞屍體罪，再其未經許可，搭乘船舶航行至大陸地區之行為，違反台灣地區與
    大陸地區人民關係條例第二十八條之規定，係犯同條例第八十條第一項前段之罪
    ，雖被告違反台灣地區與大陸地區人民關係條例第八十條第一項前段之罪，檢察
    官於論罪法條未引用，惟其於起訴犯罪事實欄既已敘及，自為起訴效力所及，本
    院自得併予審判，附此說明。另其所犯殺人罪與損壞屍體罪間，有方法結果之牽
    連關係，為牽連犯，應依刑法第五十五條之規定，從一重之殺人罪處斷。又所犯
    殺人罪與台灣地區與大陸地區人民關係條例第八十條第一項前段之罪間，犯意各
    別，罪名有異，應予分論併罰。再其所犯台灣地區與大陸地區人民關係條例第八
    十條第一項前段之罪，雖其非中華民國船舶之船長，但其與不詳姓名之成年船長
    共同犯上開之罪，依刑法第三十一條第一項規定，仍應以共犯論，且其與林清標
    、不詳姓名之成年船長間，就上開之罪，有犯意聯絡與行為分擔，應論以共同正
    犯。爰審酌被告原為前高雄縣茄萣鄉嘉福村村長，本應服務鄉里，前於七十年五
    月十四日，即曾因殺人未遂罪，經台灣高等法院台南分院判處有期徒刑三年，並
    經最高法院於七十年十一月六日駁回上訴確定，於七十五年四月九日因縮短刑期
    假釋出監，累進縮刑三十二日，因未撤銷假釋，視為刑之執行，而於七十六年七
    月二十五日縮刑期滿執行完畢等情，有台灣高雄地方法院檢察署被告刑案資料查
    註紀錄表在卷可稽，猶不知反省，竟僅因積欠賭債遭被害人催討，即預藏尖刀一
    把，殺害被害人，且行兇部位均為人體頭、胸等要害，右胸刀刺之致命傷更由右
    胸貫穿肋骨而直至心包膜、右肺，深達十一公分，頭部遭砍傷處更高達二十處，
    並於被害人死後以汽油加以焚燒而損壞屍體，被告手段兇殘及犯罪所生法益侵害
    ，莫此為甚，犯後於本院審理時，初亦未能坦承其燒毀屍體之犯行，並於其後飾
    圖掩飾其預藏兇刀殺人之犯行，顯見其犯後並無悔意，罪無可逭，有與世隔離之
    必要，爰分別就其殺人罪部分，量處死刑，並依法宣告褫奪公權終身，及就台灣
    地區與大陸地區人民關係條例第八十條第一項前段之罪部分，量處如主文所示之
    刑，並應執行死刑，褫奪公權終身。又被告所持用以殺人之殺魚刀乙把，雖係被
    告所有，且為供犯罪所用之物，然業經被告丟棄在往永安鄉○○○鄉○路旁，並
    未尋獲，此據被告供承在卷，是該殺魚刀顯已滅失而不存在，另供被告燒毀屍體
    所用之打火機一個，亦因被告其後棄置於上開所駕駛之自用小客車後，已不知去
    向，而未能扣案，為免將來執行困難，爰均不併宣告沒收，併此敘明。
三、公訴意旨另略以：被告明知人民未經內政部警政署入出境管理許可，不得出境，
    竟於上開時間，未經許可，自基隆沿海某地搭乘漁船出境，認亦涉有違反國家安
    全法第三條第一項之規定，而犯同法第六條第一項之罪嫌等語。惟查：入出國及
    移民法業於八十八年五月二十一日經總統公布，並經行政院定於八十八年五月二
    十一日施行生效（中央法規標準法第十四條參照），國家安全法則係於八十一年
    七月廿九日公布施行，且入出國及移民法第一條已明文規定「為統籌入出國管理
    ，確保國家安全；規範移民事務，落實移民輔導，特制定本法。本法未規定者，
    適用其他有關法律之規定。」即其立法精神，已涵蓋國家安全法第一條所規定「
    為確保國家安全，維護社會安定，特制定本法」之內容，則性質上後法應為前法
    之特別法，是自八十八年五月二十一日以後，有關我國國民之入出國，應依上開
    入出國及移民法規定論處，公訴人認被告戊○○所涉為違反國家安全法之規定云
    云，即有誤會，而居住台灣地區設有戶籍國民，自入出國及移民法施行一年後，
    入出國不需申請許可，該法第五條第一項但書亦定有明文，換言之，自八十九年
    五月二十一日起，在台灣地區設有戶籍之國民，其入出國即無庸再申請許可，核
    先敘明。本件被告戊○○自七十五年四月十四日起設籍於高雄縣茄萣鄉○○村○○鄰○○路六十二巷七弄五號等情，有法務部戶役政連結作業系統一紙附卷可稽
    ，而其係於九十年一月底某日經不詳船名漁船之不詳姓名船長，以該艘漁船自基
    隆沿海載運出境至大陸澳門地區，再輾轉至大陸地區廣東省居住等情，業經被告
    自承屬實，已如前述，其於上開出境之時間，既在入出國及移民法所定無需申請
    許可之後，則其上開出國之行為，即不在處罰之列，揆之前揭說明，即不能以其
    違反國家安全法第三條第一項之規定，而以同條例第六條第一項之罪相繩，或論
    以出入國及移民法第五十四條之未經許可出國罪，其行為尚屬不罰，惟因此部分
    與前開被告所犯台灣地區與大陸地區人民關係條例第八十條第一項前段之罪間，
    有方法目的之牽連關係，依審判不可分原則，本院自無庸另為無罪之諭知，附此
    說明。
據上論斷，應依刑事訴訟法第二百九十九條第一項前段，台灣地區與大陸地區人民關
係條例第八十條第一項前段，刑法第十一條前段、第二百七十一第一項、第二百四十
七條第一項、第二十八條、第三十一條第一項、第五十五條、第五十一條第二款、第
三十七條第一項，判決如主文。
中      華      民      國    九十一    年      七      月    三十一    日
                                    臺灣高雄地方法院刑事第二庭
                                      審判長法  官  宋  明  中
                                            法  官  陳  志  銘
                                            法  官  高  榮  宏
右正本證明與原本無異。
如不服本判決，應於判決送達後十日內，向本院提出上訴狀。
                                            書記官  邱  秋  珍
中      華      民      國    九十一    年      七      月    三十一    日
附錄論罪法條：
刑法第二百七十一條第一項：
殺人者，處死刑、無期徒刑或十年以上有期徒刑。
刑法第二百四十七條第一項：
損壞、遺棄、污辱或盜取屍體者，處六月以上五年以下有期徒刑。
臺灣地區與大陸地區人民關係條例第八十條第一項：
中華民國船舶、航空器或其他運輸工具所有人、營運人或船長、機長、其他運輸工具
駕駛人違反第二十八條第一項規定或違反第二十八條之一第一項規定或台灣地區人民
違反第二十八條之一第二項規定者，處三年以下有期徒刑、拘役或科或併科新台幣一
百萬元以上一千五百萬元以下罰金。但行為係出於中華民國船舶、航空器或其他運輸
工具之船長或機長或駕駛人自行決定者，處罰船長或機長或駕駛人。
